臺灣高等法院刑事判決
111年度上訴字第2657號
上  訴  人  
即  被  告  陳勤翰



上列上訴人即被告因詐欺案件，不服臺灣宜蘭地方法院110年度
易字第477號，中華民國111年4月26日第一審判決（起訴案號：
臺灣宜蘭地方檢察署110年度偵字第6906號）提起上訴及檢察官
移送併案審理（移送併案審理案號：臺灣高雄地方檢察署111年
度偵字第22660號)，本院判決如下：
    主  文
原判決撤銷。
陳勤翰犯以網際網路對公眾散布而詐欺取財罪，處有期徒刑陸月
。
    事  實
一、陳勤翰明知無IPHONE手機可供販售，竟意圖為自己不法之所
    有，基於以網際網路對公眾散布而詐欺取財之犯意，於民國
    110年3月2日之前一個禮拜在高雄市某處，利用電子設備連
    接網際網路，在社群網站Facebook以暱稱「奈妡」之使用者
    帳號，張貼兜售IPHONE 11 PRO 256G手機之文章，致邱○霖
    於110年3月2日上午某時許瀏覽上揭文章後，私訊陳勤翰詢
    價，陳勤翰接續前開犯意向邱○霖佯稱欲以新臺幣（下同）1
    8,000元價格將上揭手機販售給邱○霖，惟邱○霖需先匯款始
    寄出商品云云，致邱○霖陷於錯誤，於110年3月2日下午1時1
    7分許，連同價金、運費共匯款18,200元至陳勤翰指示之陳○
    柔所申設台新國際商業銀行000-00000000000000號帳戶（下
    稱台新銀行帳戶），旋由不知情之陳○柔提領後交由陳勤翰
    收受。嗣邱○霖遲未收到商品，向陳勤翰聯繫未果，始悉受
    騙。
二、案經邱○霖訴由屏東縣政府警察局屏東分局報告及臺灣宜蘭
    地方檢察署檢察官簽分偵查起訴暨邱○霖訴請高雄市政府警
    察局鳳山分局報告臺灣高雄地方檢察署偵查後移送併辦。
    理  由
一、證據能力
㈠按被告以外之人於審判外之陳述，雖不符刑事訴訟法第159條之
  1至同條之4之規定，而經當事人於審判程序同意作為證據，法
  院審酌該言詞陳述或書面陳述作成時之情況，認為適當者，亦
  得為證據；當事人、代理人或辯護人於法院調查證據時，知有
  同法第159條第1項不得為證據之情形，而未於言詞辯論終結前
  聲明異議者，視為有前項之同意，刑事訴訟法第159條之5定有
  明文。查本判決所引被告以外之人於審判外之供述證據，因檢
  察官、上訴人即被告陳勤翰於本院準備程序、審理時對於該等
  證據均未爭執證據能力（見本院卷第55至56、89頁），且迄至
  言詞辯論終結前均未聲明異議，本院審酌此等供述證據製作時
  之情況，並無違法不當及證明力明顯過低之瑕疵，認以之作為
  證據應屬適當，復經本院依法踐行調查證據程序，揆諸前開規
  定，本院認此等證據均具有證據能力。
㈡又本判決所援引之非供述證據，檢察官、被告於本院準備程序
  、審理時對於該等證據均未爭執證據能力（見本院卷第56至58
  、89至92頁），且無證據證明係公務員違背法定程序所取得，
  復無顯有不可信之情況或不得作為證據之情形，並經本院依法
  踐行調查證據程序，均具有證據能力。
二、認定事實所憑之證據及理由
    上開事實，業據被告於偵查、原審及本院審理時坦承不諱（
    見110年度偵字第2896號卷第66頁至第67頁反面、原審卷第6
    6、84、98至99頁、本院卷第55、93頁)，核與證人即告訴人
    邱○霖於警詢時指訴（見宜蘭縣政府警察局三星分局卷宗【
    下稱警卷】第1至2頁）、證人陳○柔於偵查時證述（見110年
    度偵字第2896號卷第44至46頁）大致相符，並有被告與告訴
    人Messenger對話翻拍畫面照片（見警卷第3至5頁)、黑貓宅
    急便寄件單翻拍照片、告訴人匯款明細截圖（見警卷第6頁
    ）、台新銀行帳戶歷史交易明細查詢（見警卷第11至12頁）
    、中華電信使用者資料查詢（見110年度偵字第2896號卷第8
    頁）及告訴人報案資料（見警卷第7至9頁）等附卷可稽。是
    被告上開任意性自白與事實相符，堪以採信。準此，本案事
    證明確，被告上開犯行洵堪認定，應依法論科。
三、法律適用
㈠按刑法第339條之4加重詐欺取財罪，關於第1項第3款「以廣播
  電視、電子通訊、網際網路或其他媒體等傳播工具，對公眾散
  布而犯之。」之加重事由，其立法理由已敘明：「考量現今以
  電信、網路等傳播方式，同時或長期對社會不特定多數之公眾
  發送訊息施以詐術，往往造成廣大民眾受騙，此一不特定、多
  數性詐欺行為類型，其侵害社會程度及影響層面均較普通詐欺
  行為嚴重，有加重處罰之必要，爰定為第3款之加重處罰事由
  。」。是刑法第339條之4第1項第3款之加重詐欺罪，須以對不
  特定多數之公眾散布詐欺訊息為要件。行為人雖利用廣播電視
  、電子通訊、網際網路或其他媒體等傳播工具犯罪，倘未向公
  眾散布詐欺訊息，而係針對特定個人發送詐欺訊息，僅屬普通
  詐欺罪範疇。行為人若係基於詐欺不特定民眾之犯意，利用網
  際網路等傳播工具，刊登虛偽不實之廣告，以招徠民眾，遂行
  詐騙。縱行為人尚須對受廣告引誘而來之被害人，續行施用詐
  術，始能使之交付財物，仍係直接以網際網路等傳播工具向公
  眾散布詐欺訊息，無礙成立加重詐欺罪（最高法院107年度台
  上字第907號判決意旨參照）。
㈡查被告明知無IPHONE手機可供販售，利用電子設備連接網際網
  路，在社群網站Facebook以暱稱「奈妡」之使用者帳號，張貼
  兜售IPHONE 11 PRO 256G手機之文章，嗣告訴人瀏覽該文章後
  私訊被告，被告再續向告訴人佯稱要以18,000元價格販售上揭
  手機，並要求告訴人需先匯款始寄出商品，而詐得告訴人所匯
  之18,200元等情，已認定如前，是被告顯係利用網際網路（Fa
  cebook網站平台）刊登虛偽不實之文章，以招徠民眾，遂行詐
  騙。核被告所為，係犯刑法第339條之4第1項第3款之以網際網
  路對公眾散布而詐欺取財罪。公訴意旨認被告係涉犯刑法第33
  9條第1項之詐欺取財罪，容有誤會，惟業經原審公訴檢察官以
  補充理由書更正為刑法第339條之4第1項第3款之加重詐欺取財
  罪（見原審卷第47頁），復經原審、本院告知事實及罪名（見
  原審卷第95頁、本院卷第87至88、93頁），就此事實及法律適
  用為辯論，對被告於訴訟上之防禦權殊無影響，附此敘明。
㈢臺灣高雄地方檢察署111年度偵字第22660號移送併辦意旨因與
  本件起訴之犯罪事實屬同一事實，為起訴效力所及，法院自應
  併予審究。
㈣刑法第59條
　按犯罪之情狀顯可憫恕，認科以最低度刑仍嫌過重者，得酌量
  減輕其刑，刑法第59條定有明文。蓋刑事審判旨在實現刑罰權
  之分配的正義，故法院對有罪被告之科刑，應符合罪刑相當之
  原則，使輕重得宜，罰當其罪，以契合社會之法律感情，此所
  以刑法第57條明定科刑時應審酌一切情狀，尤應注意該條所列
  10款事項以為科刑輕重之標準，並於同法第59條賦予法院以裁
  量權，如認犯罪之情狀可憫恕，認科以最低度刑仍嫌過重者，
  得酌量減輕其刑，俾使法院就個案之量刑，能為適當之斟酌。
  而刑法第59條之所謂犯罪之情狀，應審酌其犯罪有無可憫恕之
  事由，即有無特殊之原因與環境，在客觀上足以引起一般同情
  ，暨宣告法定低度刑，是否猶嫌過重等因素，以為判斷。又刑
  法第339條之4第1項加重詐欺取財罪，其法定刑係1年以上7年
  以下有期徒刑，得併科1百萬元以下罰金，然同為該條犯行者
  ，其原因動機不一，犯罪情節未必盡同，所造成危害社會之程
  度自屬有異，法律科處此類犯罪，所設之法定最低本刑卻同為
  「1年以上有期徒刑」，不可謂不重，於此情形，自非不可依
  客觀之犯行與主觀之惡性二者加以考量其情狀，適用刑法第59
  條之規定酌量減輕其刑，期使個案裁判之量刑，能斟酌至當，
  符合罪刑相當原則及比例、平等原則（最高法院96年度台上字
  第6103號、97年度台上字第4319號判決意旨參照）。經查，被
  告本案犯行造成告訴人受有損失，所為固值非難，然其犯後坦
  承犯行，已於111年10月10日如數賠償告訴人損失18,200元，
  有被告傳真之和解書（見本院卷第97頁）及本院電詢告訴人之
  公務電話紀錄（見本院卷第98頁)附卷可稽，堪認其犯後確有
  實質填補告訴人損害之具體表現，衡酌被告所犯刑法第339條
  之4第1項第3款之以網際網路對公眾散布而詐欺取財罪之最輕
  法定本刑為有期徒刑1年，被告犯罪情狀衡情容有法重情輕，
  堪資憫恕之處，爰依刑法第59條規定酌量減輕其刑。　　
四、撤銷改判之理由
㈠原審審理後，認被告犯行事證明確，予以論罪科刑，固非無見
  。惟查：
⒈按刑罰之量定，固屬法院自由裁量之職權行使，惟刑事審判之
  量刑，旨在實現刑罰權之分配的正義，故法院對科刑判決之被
  告量刑，應符合罪刑相當原則，使罰當其罪，此所以刑法第57
  條明定科刑時應審酌一切情狀，尤應注意該條所列各款情形，
  以為科刑輕重之標準（最高法院95年度台上字第1779號判決意
  旨參照）；再法院對於被告之量刑，亦應受比例原則與平等原
  則等一般法律原則之支配，以期達成客觀上之適當性、相當性
  與必要性之價值要求；又行為人犯後悔悟之程度，是否力謀恢
  復原狀或與被害人達成和解，及其後是否能確實履行和解條件
  ，以彌補被害人之損害，均攸關於法院判決量刑之審酌，且基
  於「修復式司法」理念，國家亦有責權衡被告接受國家刑罰權
  執行之法益與確保被害人損害彌補之法益，務必使二者間在法
  理上力求衡平。查被告已如數賠償告訴人，有被告傳真之和解
  書（見本院卷第97頁）及本院電詢告訴人之公務電話紀錄（見
  本院卷第98頁)附卷可稽，原審未及審酌上情，與本院審酌科
  刑之情狀有所不同，刑度尚難謂允當。
⒉再被告所犯刑法第339條之4第1項第3款之以網際網路對公眾散
  布而詐欺取財罪之犯罪情狀有法重情輕，堪資憫恕之處，縱科
  以法定最輕本刑仍屬過重，原審未適用刑法第59條規定，尚有
  未合。
⒊被告於本院審理期間已與告訴人達成和解並已賠付18,200元，
  已如前述，形同已實際合法發還告訴人，原審未及審酌而就未
  扣案犯罪所得18,200元諭知沒收、追徵，亦有未洽。
⒋被告提起上訴請求緩刑部分，為無理由（詳後述），而其提起
  上訴請求從輕量刑部分，此部分上訴為有理由，且原審判決有
  上開違誤之處，自應由本院將原判決予以撤銷改判。　
㈡量刑
　爰以行為人之責任為基礎，審酌被告正值青壯，不思循正常途
  徑賺取所需，為獲取不法利益，竟以網際網路對公眾散布不實
  文章之方式詐騙告訴人，致告訴人受有財產損害，所為實屬不
  該。惟念及被告犯後始終坦承犯行，已賠償告訴人損失，有被
  告傳真之和解書（見本院卷第97頁）及本院電詢告訴人之公務
  電話紀錄（見本院卷第98頁)附卷可稽，犯後態度尚可，兼衡
  被告自陳學歷大學肄業之智識程度，現在從事鐵路電車線維修
  工作，月收入約4萬5,000元、未婚，家中無人需其扶養，現與
  父母同住等家庭經濟狀況，暨其犯罪之動機、目的、手段、素
  行等一切情狀，量處如主文第2項所示之刑。
㈢至被告上訴意旨請求緩刑，然按受2年以下有期徒刑、拘役或罰
  金之宣告，而有下列情形之一，認以暫不執行為適當者，得宣
  告2年以上5年以下之緩刑，其期間自裁判確定之日起算：一、
  未曾因故意犯罪受有期徒刑以上刑之宣告者。二、前因故意犯
  罪受有期徒刑以上刑之宣告，執行完畢或赦免後，5年以內未
  曾因故意犯罪受有期徒刑以上刑之宣告者，刑法第74條第1項
  定有明文。又關於緩刑之宣告，除應具備一定條件外，並須有
  可認為以暫不執行刑罰為適當之情形，始得為之。法院行使此
  項裁量職權時，應受比例原則、平等原則等一般法律原則之支
  配（最高法院99年度台上字第7994號判決意旨參照）。是宣告
  緩刑者，須以受2年以下有期徒刑、拘役或罰金之宣告為其前
  提，且以有可認為以暫不執行刑罰為適當之情形為限。查被告
  為本案詐欺犯行，所為影響社會正常交易安全及秩序，法治觀
  念顯有不足；且被告目前尚有加重詐欺、詐欺數案經法院審理
  中，目前均尚未確定等情，有本院被告前案紀錄表在卷可憑（
  見本院卷第27至30頁)，因認對被告本案所宣告之刑，仍有藉
  由刑之處罰而達警惕被告不法之目的，而無以暫不執行為適當
  之情形，爰不予宣告緩刑。是被告上訴意旨請求緩刑，尚非可
  採，特此說明。　
㈣沒收
  按犯罪所得，屬於犯罪行為人者，沒收之；於全部或一部不能
  沒收或不宜執行沒收時，追徵其價額；犯罪所得已實際合法發
  還被害人者，不予宣告沒收或追徵，刑法第38條之1第1項前段
  、第3項、第5項分別定有明文。查被告已賠償告訴人損失，業
  如前述，是其犯罪所得形同已實際合法發還予告訴人，爰依刑
  法第38條之1第5項規定，不予宣告沒收或追徵。　　
據上論斷，應依刑事訴訟法第369條第1項前段、第364條、第299
條第1項前段，刑法第339條之4第1項第3款、第59條、刑法施行
法第1條之1第1項，判決如主文。
本案經檢察官葉怡材提起公訴，檢察官鄧友婷移送併辦，檢察官
劉異海到庭執行職務。
中　　華　　民　　國　　111 　年　　10　　月　　27　　日
                  刑事第十八庭  審判長法  官  何俏美
                                      法  官  陳海寧
                                      法  官  葉乃瑋
以上正本證明與原本無異。
如不服本判決，應於收受送達後20日內向本院提出上訴書狀，其
未敘述上訴之理由者並得於提起上訴後20日內向本院補提理由書
（均須按他造當事人之人數附繕本）「切勿逕送上級法院」。
                                      書記官  程欣怡
中　　華　　民　　國　　111 　年　　10　　月　　27　　日
附錄：本案論罪科刑法條全文
中華民國刑法第339條之4
犯第339條詐欺罪而有下列情形之一者，處1年以上7年以下有期
徒刑，得併科1百萬元以下罰金：
一、冒用政府機關或公務員名義犯之。
二、三人以上共同犯之。
三、以廣播電視、電子通訊、網際網路或其他媒體等傳播工具，
    對公眾散布而犯之。
前項之未遂犯罰之。
中華民國刑法第339 條
意圖為自己或第三人不法之所有，以詐術使人將本人或第三人之
物交付者，處5年以下有期徒刑、拘役或科或併科50萬元以下罰
金。
以前項方法得財產上不法之利益或使第三人得之者，亦同。
前二項之未遂犯罰之。